
# 시계열 그래프{#chapter-ts-plot}

```{r}
library(fpp2)
library(tidyverse)
```


## `ts` 객체 생성 {-}

* 예제: 백화점 매출액 자료

`depart.txt`는 어떤 백화점의 1984년 1월부터 1988년 12월까지의 월별 매출액이 입력되어 있다.
함수 `scan()`을 사용하여 자료를 R로 불러오자. 
함수 `scan()`은 한 변수로 이루어진 텍스트 파일을 R로 불러올 때 사용할 수 있는 함수이다. 

```{r}
depart <- scan("https://raw.githubusercontent.com/yjyjpark/TS-with-R/main/Data/depart.txt")
```

이제 벡터 `depart`를 함수 `ts()`를 사용하여 `ts` 객체로 변환시켜보자.

```{r}
depart.ts <- ts(depart, start = c(1984, 1), frequency = 12)
depart.ts
```


## 시계열 그래프 작성 {-}


* 예제: 백화점 매출액 자료

백화점 매출액 자료인 `depart.ts`의 시계열 그래프를 그림 \@ref(fig:depart)에 작성해 보자. 

```{r depart, fig.cap="백화점 월별 매출액"}
autoplot(depart.ts) +
  labs(title = "Monthly sales of a department store", 
       x = "Year", y = NULL)
```

* 예제: 지구 온도 자료

1856년 1월부터 2005년 12월까지 지구 온도 자료가 `global.txt`에 입력되어 있다. 
이 자료의 시계열 그래프를 그림 \@ref(fig:global)에 작성해 보자. 

```{r}
global <- scan("https://raw.githubusercontent.com/yjyjpark/TS-with-R/main/Data/global.txt")
global.ts <- ts(global, start = c(1856, 1), frequency = 12)
```

```{r global, fig.cap="1856년부터 2005년까지 지구 온도 시계열 그래프"}
autoplot(global.ts) +
  labs(title = "Global Temperature 1985 ~ 2005", 
       x = "Year", y = NULL)
```

그림 \@ref(fig:global)에서 볼 수 있는 것은 대략 1970년 이후로 지속적인 상승 패턴이 있다는 점이다. 
1970년 이후 자료에 대한 시계열 그래프를 다시 작성해 보자. 
이것을 위해서는 이미 생성된 `ts` 객체에서 일부분을 선택해야 하는데, 이 작업은 함수 `window()`로 할 수 있다. 

```{r}
global.1970 <- window(global.ts, start = 1970)
```

이제 1970년 1월 이후 자료에 대한 시계열 그래프를 그림 \@ref(fig:global-1970)에 작성해 보자. 

```{r global-1970, fig.cap="1970년부터 2005년까지 지구 온도 시계열 그래프"}
autoplot(global.1970) +
  labs(title = "Global Temperature 1970 ~ 2005", 
       x = "Year", y = NULL)
```

그림 \@ref(fig:global-1970)의 시계열 그래프에 회귀직선을 추가하면, 상승 추세를 조금 더 명확하게 확인할 수 있다. 
회귀직선을 추가한 그래프를 그림 \@ref(fig:global-1970-lm)에 작성해 보자.

```{r global-1970-lm, fig.cap="시계열 그래프에 회귀직선 추가"}
autoplot(global.1970) +
  geom_smooth(method = "lm", se = FALSE) +
  labs(title = "Global Temperature 1970 ~ 2005", 
       x = "Year", y = NULL)
```


* 예제: 다중 시계열 그래프\index{다중 시계열 그래프}

`cbe.txt`에는 호주에서 1958년부터 생산된 초콜릿, 맥주 및 전기의 월별 생산량이 입력되어 있다. 
파일은 행과 열의 구조를 갖고 있으며, 각 자료는 빈 칸으로 구분되어 있다. 
이런 구조의 텍스트 파일을 불러오기 위해서 패키지 `readr`의 함수 `read_table()`을 사용하였다.

```{r}
library(readr)
CBE <- read_table("https://raw.githubusercontent.com/yjyjpark/TS-with-R/main/Data/cbe.txt")
CBE %>% print(n = 3)
```

tibble로 입력된 자료를 `ts` 객체로 변환해 보자. 
함수 `ts()`에 데이터 프레임을 입력하면 열을 구성하는 벡터를 각각 개별 `ts` 객체로 변환시킨다.   

```{r}
cbe <- ts(CBE, start = 1958, frequency = 12)
head(CBE, n = 3)
```

`cbe`에는 시계열자료 `choc`, `beer`와 `elec`로 구성되어 있음을 알 수 있다. 
이러한 다중 시계열 자료를 함수 `autoplot()`에 입력한 다중 시계열 그래프를 그림 \@ref(fig:cbe-1)에 작성해 보자.  

```{r cbe-1, fig.cap="다중 시계열 그래프"}
autoplot(cbe) + ylab(NULL)
```

만일 다중 시계열자료의 scale에 큰 차이가 있다면 하나의 그래프에 작성하는 것보다는 facet 그래프를 작성하는 것이 더 효과적이다. Facet 다중 시계열 그래프를 그림 \@ref(fig:cbe-2)에 작성해 보자. 

```{r cbe-2, fig.cap="다중 시계열 그래프"}
autoplot(cbe, facets = TRUE) + ylab(NULL)
```


## Seasonal 그래프 작성{-}

* 예제: `AirPassengers`

우선 함수 `ggseasonplot()`에 의한 seasonal 그래프를 그림 \@ref(fig:season-AP-1)에 작성해 보자.

```{r season-AP-1, fig.cap="함수 `ggseasonalplot()`으로 작성된 seasonal 그래프"}
ggseasonplot(AirPassengers)
```

연도 범례를 포함시킨 seasonal 그래프를 그림 \@ref(fig:season-AP-2)에 작성해 보자. 

```{r season-AP-2, fig.cap="함수 `ggseasonalplot()`으로 작성된 seasonal 그래프"}
ggseasonplot(AirPassengers, year.labels = TRUE)
```

그래프 양쪽에 연도 범례를 포함시킨 seasonal 그래프를 그림 \@ref(fig:season-AP-3)에 작성해 보자. 

```{r season-AP-3, fig.cap="함수 `ggseasonalplot()`에서 `year.labels.left = TRUE`를 포함시킨 seasonal 그래프"}
ggseasonplot(AirPassengers, 
             year.labels = TRUE, year.labels.left = TRUE)
```

극좌표 형태의 seasonal 그래프를 그림 \@ref(fig:season-AP-4)에 작성해 보자. 

```{r season-AP-4, fig.cap="함수 `ggseasonalplot()`에서 `polar = TRUE`를 포함시킨 seasonal 그래프"}
ggseasonplot(AirPassengers, polar = TRUE)
```

이번에는 함수 `ggsubseriesplot()`으로 그래프를  그림 \@ref(fig:season-AP-5)에 작성해 보자. 
월별로 자료를 구분해서 선 그래프를 작성하고, 파란 선으로 월별 평균을 표시한 그래프이다. 

```{r season-AP-5, fig.cap="함수 `ggsubseriesplot()`으로 작성된 seasonal 그래프"}
ggsubseriesplot(AirPassengers)
```

월별로 구분된 자료를 대상으로 상자그림을 작성해서 보는 것도 의미있는 분석이 될 수 있을 것이다. 
상자그림을 작성하기 위해서는 `ts` 객체인 `AirPassengers`를 숫자형 벡터로 변환시키고,
각 자료의 주기를 함수 `cycle()`\index{R 함수!cycle()}로 추출해서 요인으로 변환시키는 것이 필요하다. 
상자그림으로 계절 요소의 변동을 그림 \@ref(fig:season-AP-6)에 작성해 보자. 

```{r season-AP-6, fig.cap="상자그림으로 나타낸 계절 변동 요소"}
tibble(AP = as.numeric(AirPassengers), 
       mon = as.factor(cycle(AirPassengers))) %>% 
  ggplot(aes(x = mon, y = AP)) +
  geom_boxplot() +
  labs(x = "Month", y = "Air Passengers")
```












