
# 시계열 분해{#chapter-decomposition}


```{r}
library(fpp2)
library(tidyverse)
```


## 전통적 시계열 분해 기법 {-}

* 이동평균법에서 차수 $m$의 효과: `elecsales`

이동평균법의 차수를 증가시키면, 더 많은 자료를 이용해서 평균값을 계산하게 되고, 
따라서 더 매끄러운 추세 곡선을 얻게 된다. 
`elecsales`에 $m$-MA를 적용시켜 얻은 결과를 원자료와 함께 그래프로 나타내 보자. 
우선 3-MA의 결과를 그림  \@ref(fig:3-MA)에 나타내 보자. 

```{r 3-MA, fig.cap="`elecsales`에 3-MA를 적용한 결과", warning=FALSE}
autoplot(elecsales, series = "Data") +
  autolayer(ma(elecsales, 3), series = "3-MA") +
  scale_color_manual(values = c("Data" = "blue", 
                                "3-MA" = "red")) +
  labs(title = "3-MA", color = NULL, y = NULL)
```

3-MA의 결과는 원자료보다 매끄로운 형태를 보이고 있음을 알 수 있다. 
이제 차수 $m$을 증가시키면 어떤 결과를 얻게 되는지 그림 \@ref(fig:m-effect-1)에서 살펴보자. 

```{r m-effect-1, fig.cap="elecsales 자료에 대한 차수 m의 효과", warning=FALSE, fig.width=8, fig.height=5}
library(patchwork)
p1 <- autoplot(elecsales) + autolayer(ma(elecsales, 3), size = .8, color = "red") + 
  labs(y = NULL, title = "3-MA")
p2 <- autoplot(elecsales) + autolayer(ma(elecsales, 5), size = .8, color = "red") + 
  labs(y = NULL, title = "5-MA")
p3 <- autoplot(elecsales) + autolayer(ma(elecsales, 7), size = .8, color = "red") + 
  labs(y = NULL, title = "7-MA")
p4 <- autoplot(elecsales) + autolayer(ma(elecsales, 9), size = .8, color = "red") + 
  labs(y = NULL, title = "9-MA")
(p1+p2)/(p3+p4)
```


이번에는 호주에서 1956년부터 2010년까지 분기별 맥주 생산량  자료인 `ausbeer`에 대하여 $2 \times m$-MA를 적용한 결과를 원자료와 함께 그림 \@ref(fig:m-effect-2)의 그래프로 나타내 보자. 

```{r m-effect-2, fig.cap="`ausbeer` 자료에 대한 차수 m의 효과", warning=FALSE, fig.width=8, fig.height=5}
library(patchwork)
p1 <- autoplot(ausbeer) + autolayer(ma(ausbeer, 4), size = .8, color = "red") + 
  labs(y = NULL, title = "4-MA")
p2 <- autoplot(ausbeer) + autolayer(ma(ausbeer, 8), size = .8, color = "red") + 
  labs(y = NULL, title = "8-MA")
p3 <- autoplot(ausbeer) + autolayer(ma(ausbeer, 12), size = .8, color = "red") + 
  labs(y = NULL, title = "12-MA")
p4 <- autoplot(ausbeer) + autolayer(ma(ausbeer, 24), size = .8, color = "red") + 
  labs(y = NULL, title = "24-MA")
(p1+p2)/(p3+p4)
```


* 전통적 분해 기법 적용 예제: `fpp2::elecequip`

```{r decompose-1, fig.cap="`elecequip` 자료에 대한 전통적 분해 기법 적용 결과"}
decompose(elecequip) %>% 
  autoplot() 
```

각 패널의 오른쪽 끝에 높이가 동일한 막대를 배치하여, 각 성분의 상대적 크기를 쉽게 확인할 수 있게 하였다. 
불규칙 성분이 표시된 마지막 패널의 막대가 가장 크다는 것은 불규칙 성분의 크기가 가장 작다는 의미가 된다. 
또한 추세 성분의 처음과 마지막 6개월 자료는 `NA`가 되기 때문에 해당 기간에는 결과가 표시 되지 않았음을 알 수 있으고, 
계절 성분이 동일한 형태를 취하고 있음도 확인할 수 있다. 


## STL 분해 기법 {-}

* STL 분해 기법 적용 예제: `fpp2::elecequip`

```{r stl-1, fig.cap="`elecequip` 자료에 대한 STL 분해 기법 적용 결과: `s.window`의 효과", fig.width=8, fig.height=5}
library(patchwork)
p1 <- stl(elecequip, s.window = "periodic") %>% 
  autoplot() + labs(title = "s.window = 'periodic'")
p2 <- stl(elecequip, s.window = 5) %>% 
  autoplot() + labs(title = "s.window = 5")
p1 + p2
```

 
```{r stl-2, fig.cap="`elecequip` 자료에 대한 STL 분해 기법 적용 결과: `t.window`의 효과", fig.width=8, fig.height=5}
library(patchwork)
p3 <- stl(elecequip, s.window = "periodic", t.window = 7) %>% 
  autoplot() + labs(title = "t.window = 7")
p4 <- stl(elecequip, s.window = "periodic", t.window = 11) %>% 
  autoplot() + labs(title = "t.window = 11")
p3 + p4
```








