
# 시계열 분해 {#sec-decomposition}


```{r}
#| echo: false
library(fpp2)
library(tidyverse)
```


## 전통적 시계열 분해 기법 {-}

* 이동평균법에서 차수 $m$의 효과: `elecsales`

이동평균법의 차수를 증가시키면, 더 많은 자료를 이용해서 평균값을 계산하게 되고, 
따라서 더 매끄러운 추세 곡선을 얻게 된다. 
`elecsales`에 $m$-MA를 적용시켜 얻은 결과를 원자료와 함께 그래프로 나타내 보자. 
우선 3-MA의 결과를 @fig-3-MA 에 나타내 보자. 

```{r}
#| label: fig-3-MA
#| fig-cap: "`elecsales`에 3-MA를 적용한 결과"
autoplot(elecsales, series = "Data") +
  autolayer(ma(elecsales, 3), series = "3-MA") +
  scale_color_manual(values = c("Data" = "blue", 
                                "3-MA" = "red")) +
  labs(title = "3-MA", color = NULL, y = NULL)
```

3-MA의 결과는 원자료보다 매끄로운 형태를 보이고 있음을 알 수 있다. 
이제 차수 $m$을 증가시키면 어떤 결과를 얻게 되는지 @fig-m-effect-1 에서 살펴보자. 

```{r}
#| label: fig-m-effect-1
#| fig-cap: "`elecsales` 자료에 대한 차수 m의 효과"
#| fig-width: 8
#| fig-height: 5
library(patchwork)
p1 <- autoplot(elecsales) + autolayer(ma(elecsales, 3), linewidth = .8, color = "red") + 
  labs(y = NULL, title = "3-MA")
p2 <- autoplot(elecsales) + autolayer(ma(elecsales, 5), linewidth = .8, color = "red") + 
  labs(y = NULL, title = "5-MA")
p3 <- autoplot(elecsales) + autolayer(ma(elecsales, 7), linewidth = .8, color = "red") + 
  labs(y = NULL, title = "7-MA")
p4 <- autoplot(elecsales) + autolayer(ma(elecsales, 9), linewidth = .8, color = "red") + 
  labs(y = NULL, title = "9-MA")
(p1+p2)/(p3+p4)
```


이번에는 호주에서 1956년부터 2010년까지 분기별 맥주 생산량  자료인 `ausbeer`에 대하여 $2 \times m$-MA를 적용한 결과를 원자료와 함께 @fig-m-effect-2 의 그래프로 나타내 보자. 

```{r}
#| label: fig-m-effect-2
#| fig-cap: "`ausbeer` 자료에 대한 차수 m의 효과"
#| fig-width: 8
#| fig-height: 5

library(patchwork)
p1 <- autoplot(ausbeer) + autolayer(ma(ausbeer, 4), linewidth = .8, color = "red") + 
  labs(y = NULL, title = "4-MA")
p2 <- autoplot(ausbeer) + autolayer(ma(ausbeer, 8), linewidth = .8, color = "red") + 
  labs(y = NULL, title = "8-MA")
p3 <- autoplot(ausbeer) + autolayer(ma(ausbeer, 12), linewidth = .8, color = "red") + 
  labs(y = NULL, title = "12-MA")
p4 <- autoplot(ausbeer) + autolayer(ma(ausbeer, 24), linewidth = .8, color = "red") + 
  labs(y = NULL, title = "24-MA")
(p1+p2)/(p3+p4)
```


* 전통적 분해 기법 적용 예제: `fpp2::elecequip`

```{r}
#| label: fig-decompose-1
#| fig-cap: "`elecequip` 자료에 대한 전통적 분해 기법 적용 결과"
decompose(elecequip) %>% 
  autoplot() 
```

각 패널의 오른쪽 끝에 높이가 동일한 막대를 배치하여, 각 성분의 상대적 크기를 쉽게 확인할 수 있게 하였다. 
불규칙 성분이 표시된 마지막 패널의 막대가 가장 크다는 것은 불규칙 성분의 크기가 가장 작다는 의미가 된다. 
또한 추세 성분의 처음과 마지막 6개월 자료는 `NA`가 되기 때문에 해당 기간에는 결과가 표시 되지 않았음을 알 수 있으고, 
계절 성분이 동일한 형태를 취하고 있음도 확인할 수 있다. 


## STL 분해 기법 {-}

* STL 분해 기법 적용 예제: `fpp2::elecequip`

```{r}
#| label: fig-stl-1
#| fig-cap: "`elecequip` 자료에 대한 STL 분해 기법 적용 결과: `s.window`의 효과"
#| fig-width: 8
#| fig-height: 5

library(patchwork)
p1 <- stl(elecequip, s.window = "periodic") %>% 
  autoplot() + labs(title = "s.window = 'periodic'")
p2 <- stl(elecequip, s.window = 5) %>% 
  autoplot() + labs(title = "s.window = 5")
p1 + p2
```

 
```{r}
#| label: fig-stl-2
#| fig-cap: "`elecequip` 자료에 대한 STL 분해 기법 적용 결과: `t.window`의 효과"
#| fig-width: 8
#| fig-height: 5

library(patchwork)
p3 <- stl(elecequip, s.window = "periodic", t.window = 7) %>% 
  autoplot() + labs(title = "t.window = 7")
p4 <- stl(elecequip, s.window = "periodic", t.window = 11) %>% 
  autoplot() + labs(title = "t.window = 11")
p3 + p4
```


## 연습문제 {-}

**1.** 백화점 매출액 자료 `depart.txt`에 대한 다음의 작업을 진행해 보자. 

- 매출액 자료를 구성하고 있는 추세성분과 계절성분 및 불규칙성분을 분해법으로 추출해서 각 성분의 특징을 설명하라.

- 전통적 분해기법과 STL 기법에 의한 분석 결과를 비교하고, 차이가 있다면 그 이유를 설명하라. 


**2.** 국내 월별 관광객 자료 `Ktour.txt`에 대한 다음의 작업을 진행해 보자. 

- 관광객 자료를 구성하고 있는 추세성분과 계절성분 및 불규칙성분을 분해법으로 추출해서 각 성분의 특징을 설명하라.

- 전통적 분해기법과 STL 기법에 의한 분석 결과를 비교하고, 차이가 있다면 그 이유를 설명하라. 


**3.** 파일 `Won_USD.csv`에는 2000년 1월부터 2023년 3월까지 미국 달러에 대한 한국 원화의 월 평균 환율 자료가 입력되어 있다. 
자료는 웹 서버 `https://raw.githubusercontent.com/yjyjpark/TS-with-R/main/Data/` 에서 불러올 수 있다.

- 환율 자료에 대한 시계열 그래프를 작성하고, 자료의 특징을 설명하라.

- 환율 자료를 구성하고 있는 추세성분과 계절성분 및 불규칙성분을 분해법으로 추출해서 각 성분의 특징을 설명하라.

- 전통적 분해기법과 STL 기법에 의한 분석 결과를 비교하고, 차이가 있다면 그 이유를 설명하라. 


**4.** 파일 `Credit_card.csv`에는 2003년 1월부터 2022년 12월까지 월별 신용카드 개인 사용금액이 입력되어 있다.
자료는 웹 서버 `https://raw.githubusercontent.com/yjyjpark/TS-with-R/main/Data/` 에서 불러올 수 있다.

- 신용카드 자료에 대한 시계열 그래프를 작성하고, 자료의 특징을 설명하라.

- 신용카드 자료는 가법모형과 승법모형 중 어떤 모형이 더 적절한 모형이라고 보는가? 분해법에 의한 분석을 근거로 설명하라.

- 계절성분을 나타내는 그래프를 모두 작성하고, 특징을 설명하라. 






